【裁判字號】    96,簡上,93
【裁判日期】    980225
【裁判案由】    給付票款
【裁判全文】
臺灣嘉義地方法院民事判決  96年度簡上字第93號
上  訴  人  乙○○○
被上訴人    丁○○
訴訟代理人  戊○○
上列當事人間請求給付票款事件，上訴人對於中華民國96年8 月
28日本院嘉義簡易庭96年度嘉簡字第639 號第一審判決提起上訴
，並為訴之追加，於中華民國98年2 月11日言詞辯論終結，本院
判決如下：
    主      文
原判決廢棄。
被上訴人應給付上訴人新臺幣伍拾萬元，及自民國九十六年六月
四日起至清償日止，按週年利率百分之六計算之利息。
第一、二審訴訟費用由被上訴人負擔。
    事實及理由
甲、上訴人之陳述，除原判決之記載相同者外，另補稱：(一)被上
    訴人之女兒丙○○及其配偶己○○為從事汽車貸款業務之人
    ，常以票據貼現融通資金，丙○○遂經常以被上訴人名義開
    立支票與他人交易，而丙○○未與被上訴人同住，卻持有被
    上訴人之銀行印鑑章及支票本，且丙○○以被上訴人名義開
    立系爭支票時，並向上訴人表示只有他可使用被上訴人之支
    票，被上訴人的票係鐵票等語，足見被上訴人確有授權丙○
    ○開立票據之權。被上訴人雖辯稱對丙○○在外以其名義為
    票據行為乙事並不知情，且其業已十餘年未使用支票與他人
    交易云云，然觀以被上訴人之甲存帳戶，從民國94年至95年
    間，兌現之票據有140 張之多，金額高達數千萬元，顯見丙
    ○○經常以被上訴人名義為票據貼現，且被上訴人之支票銀
    行戶板信商業銀行皆於每月中旬以郵寄方式將開立簽發票據
    之對帳單寄送被上訴人位於嘉義市○○街117 巷102 號之住
    家，被上訴人推諉不知，顯不合常情。此外，復有證人甲○
    ○到院證稱曾收受丙○○簽發以被上訴人為發票人之票據，
    並經提示兌現受領等語，是被上訴人將銀行印鑑章及支票本
    交付與丙○○，並知悉丙○○以其名義開立票據與他人交易
    ，足見被上訴人有授權或同意丙○○開立系爭支票至灼。況
    被上訴人對系爭支票發票人印章之真正並不爭執，僅辯稱遭
    人盜蓋云云，然依舉證責任法則，私人印鑑章由自己保管使
    用為常態，被人盜用為變態，主張變態事實之人應就印章被
    盜用之事實負舉證責任，故被上訴人需就印章遭他人盜用之
    事實負舉證責任。(二)退步言，縱被上訴人未授權丙○○開立
    系爭支票，然按由自己之行為表示以代理權授與他人，或知
    他人表示為其代理人而不為反對之表示者，對於第三人應負
    授權人之責任，民法第169 條定有明文。查本件丙○○持有
    被上訴人之銀行印鑑章及支票本，經常以被上訴人名義開立
    支票與人交易，且支票多已兌現，復觀以被上訴人之甲存帳
    戶，從94年至95年間，兌現之票據上百張，金額高達數千萬
    元，顯見丙○○常以被上訴人名義開立支票，足使交易相對
    人在客觀上信賴丙○○有代理權存在之表見事實，又被上訴
    人之支票銀行戶板信商業銀行每月中旬寄送簽發票據之對帳
    單，由被上訴人收受，被上訴人均未為反對之意思表示，且
    系爭支票遭退票、拒絕往來時，被上訴人為存款戶理應知悉
    ，惟卻未對系爭支票遭人冒用乙事追究原因或積極為反對之
    意表，甚且遲至上訴人向被上訴人發支付命令、起訴催討系
    爭票款時，被上訴人亦未有追究丙○○刑事責任之舉動，益
    徵被上訴人有容忍授權之默示，為確保交易安全，揆諸前揭
    法律規定，被上訴人自應負起表見代理之授權人責任等語，
    並聲明：原判決廢棄；前開廢棄部分，被上訴人應給付上訴
    人新臺幣（下同）50萬元，及自96年6 月4 日起至清償日止
    ，按週年利率百分之六計算之利息。
乙、被上訴人之陳述，除與原判決之記載相同者外，另補稱：被
    上訴人因從事五金行，遂於銀行開立甲存帳戶，後因病開刀
    退休後，自90年起已無使用支票與他人為交易之習慣，是被
    上訴人並無開立或授權他人得以其印章開立系爭支票使用，
    而系爭支票上蓋用之印文固與其印鑑章相符，然被上訴人之
    印鑑章一直都放在家裡，不知為何會被竊遭人挪用蓋印，況
    且，系爭支票上金額之筆跡亦與丙○○之字跡不同，顯非丙
    ○○所為，又被上訴人未與丙○○同住，對於上訴人主張丙
    ○○在外以被上訴人名義開立支票與人交易等事，俱不知情
    ，且被上訴人未收到板信銀行寄送之簽發票據對帳單等語資
    為抗辯，爰聲明：上訴駁回。
丙、得心證之理由：
一、上訴人起訴主張其執有以被上訴人為發票人、發票日為96年
    5 月20日、票據號碼：JY0000000 、票面金額50萬元及付款
    人為板信商業銀行嘉義分行之支票1 紙（下稱系爭支票），
    經於96年6 月4 日提示，未獲付款，爰本於票據關係請求被
    上訴人給付票款等語，被上訴人則以系爭支票非被上訴人簽
    發，被上訴人亦未授權他人簽發，系爭支票應係他人盜用被
    上訴人之印章所開立，且被上訴人亦不負表見代理之授權人
    責任等語作為抗辯。
二、本件上訴人於原審起訴請求被告給付票款50萬元，嗣於提起
    上訴時，除請求給付票款50萬元外，復請求被上訴人給付自
    提示日即96年6 月4 日起至清償日止，按週年利率百分之六
    計算之利息。核上訴人所為，係擴張應受判決事項之聲明，
    依民事訴訟法第255 條第1 項第3 款、第446 條第1 項、第
    436 條之1 第3 項規定，應予准許。
三、上訴人主張系爭支票係訴外人丙○○（即被上訴人之女）經
    被上訴人授權所簽發乙節，被上訴人則予否認，並以前詞置
    辯。經查：
  (一)上訴人主張系爭支票發票人處之發票人丁○○之印文，係被
    上訴人之印章所蓋乙節，為被上訴人自認（見原審卷第14頁
    、本院卷二第225 頁），堪信為真實。
  (二)上訴人主張系爭支票係訴外人即被上訴人之女丙○○簽發乙
    節，被上訴人雖為否認。惟查：
  1.板信商業銀行嘉義分行帳號00000000000000號支票存款戶係
    被上訴人於69年11月20日於嘉義市第一信用合作社開設乙節
    ，業據板信商業銀行於96年12月26日、97年4 月15日檢送前
    揭帳戶基本資料及存款印鑑卡附卷可按（見本院卷一第27頁
    至第28頁、本院卷二第232頁、第234頁），應為真實。
  2.又自94年7 月27日起至95年11月30日止，在前揭帳戶內兌現
    支票款共有140 餘筆，此有板信商業銀行檢送票據明細查詢
    及支票正、反面影本可按（見本院卷一第29頁至第33頁、第
    63頁至第206 頁）。證人侯明宏於本院準備程序到場證稱略
    以：我曾收過被上訴人的票，但不是他開的，是丙○○當場
    開的，他說他爸爸的票是鐵票，後來票有兌現，鈞院卷一第
    88頁的支票背後「甲○○」簽名不是我簽的，但帳戶是我的
    ，時間太久了，我不記得是否有收到那張票等語（見本院卷
    二第218 頁至第219 頁），準此證言可知，訴外人丙○○確
    曾以被上訴人名義簽發支票。
  3.又板信商業銀行自94年10月起均於次月中旬以郵寄方式將開
    立簽發票據之對帳單寄給被上訴人，郵寄地址為嘉義市○區
    ○○街117 巷102 號，至94年1 月至9 月之對帳單因該行作
    業規定僅保留3 年而無法得知等情，業據該行於98年1 月19
    日以板信業務字第0988070037號函函覆本院並檢送對帳單查
    詢作業附卷可按。被上訴人雖辯稱未曾收受該對帳單云云，
    惟該對帳單郵寄地址為被上訴人之住所，丙○○並未與被上
    訴人同住且很少回家，1 年大約回家3 、4 次等情，為被上
    訴人所是認（見本院98年2 月11日言詞辯論筆錄），且前揭
    查詢作業資料記載，寄送對帳單之次數高達18次，其間縱有
    未能順利寄送或對帳單遭他人取走之情形，被上訴人亦不可
    能全未收受，是被上訴人前揭抗辯，自難採信，應認被上訴
    人確曾收受前揭對帳單。準此，若被上訴人未授權他人以自
    己名義簽發支票或該對帳單所記載之票據係丙○○以外之人
    簽發者，則被上訴人因收受對帳單而知悉有人以自己之名義
    簽發支票，其豈有不向銀行查詢或向檢警提出偽造有價證券
    告訴之理？
  4.綜上，本院認系爭支票及前揭對帳單之票據確為訴外人丙○
    ○以被上訴人名義簽發，上訴人之主張，應為可採。
  (三)被上訴人與丙○○為父女關係，被上訴人授權丙○○使用被
    上訴人自己已經不使用之支票存款帳戶並以被上訴人名義簽
    發支票，並非不可能。且被上訴人既知悉系爭支票及前揭對
    帳單所記載之票據為訴外人丙○○所簽發，則若非係其授權
    丙○○使用自己之支票（授權丙○○以自己名義簽發支票）
    ，其豈可能任由丙○○長期持有自己之印章（支票存款帳務
    之印鑑章），並向銀行領取空白支票且長期以自己之名義簽
    發票據？是上訴人主張系爭支票係被上訴人授權丙○○簽發
    者乙節，應為可採。
四、按代理人為本人發行票據，亦有不表明自己之名，僅表明本
    人之名而為行為，即代理人任意記明本人之姓名、蓋其印章
    ，而成為本人名義之票據行為者，所在多有，此種行為只需
    有代理權，即不能不認為代理之有效形式。（最高法院53年
    台上字第2716號判例意旨參照）本件丙○○以被上訴人名義
    發行系爭支票，雖未表明為被上訴人（本人）代理之意旨，
    但被上訴人既授權丙○○以被上訴人名義發行票據，丙○○
    即有代理被上訴人發行系爭支票之權限，依前揭說明，此為
    代理之有效形式，被上訴人即應負授權人之責任，亦即應負
    發票人之責任。從而，上訴人依票據之法律關係，請求被上
    訴人給付50萬元，為有理由，應予准許。原審為上訴人敗訴
    之判決，尚有未洽。上訴意旨指摘原判決不當，求予廢棄改
    判，為有理由，應由本院將原判決廢棄改判如主文第2 項前
    段所示。又按「執票人向支票債務人行使追索權時，得請求
    自付款提示日起之利息，如無約定利率者，依年利六釐計算
    。」票據法第133 條定有明文。系爭票據並未約定利率，提
    示付款日為96年6 月4 日等情，有支票及退票理由單附卷可
    按（見本院卷第229 頁），是上訴人依前揭規定，併請求被
    上訴人給付自96年6 月4 日起至清償日止，按週年利率百分
    之六計算之利息，亦屬有據，應予准許，爰判決如主文第2
    項後段所示。
四、本件事證已臻明確，兩造其餘攻擊防禦方法核與判決結果無
    影響，爰不一一論述，併此敘明。
丁、結論：本件上訴及追加之訴均為有理由；訴訟費用負擔
    之依據：民事訴訟法第78條。
中    華    民    國    98    年    2     月    25    日
             民事第一庭  審判長法  官  林世芬
                               法  官  游悅晨
                               法  官  林望民
上列正本證明與原本無異
不得上訴
中    華    民    國    98    年    2     月    25    日
                               書記官  陳慶時


司法院資訊處製作；財團法人民間司法改革基金會備份。
